【裁判字號】    91,上更(二),184
【裁判日期】    950509
【裁判案由】    給付承攬報酬
【裁判全文】
臺灣高等法院民事判決               91年度上更(二)字第184號
上  訴  人  台北市政府工務局新建工程處
法定代理人  甲○○
訴訟代理人  陳國堂律師
複  代理人  陳啟昌律師
被  上訴人  忠和營造工程有限公司
法定代理人  乙○○
訴訟代理人  林慶苗律師
複  代理人  林炎平律師
            葉日青律師
上列當事人間因給付承攬報酬事件，上訴人對於中華民國84年3
月28日台灣台北地方法院82年度訴字第2107號第一審判決提起上
訴，經最高法院第二次發回更審，本院於95年4月25日言詞辯論
終結，判決如下：
  主  文
原判決廢棄。
被上訴人在第一審之訴及假執行之聲請均駁回。
第一、二審及發回前第三審訴訟費用由被上訴人負擔。
  事實及理由
一、被上訴人起訴主張：被上訴人於民國（下同）77年6月16日
    承攬上訴人所有「石牌區區民活動中心新建工程」（下稱系
    爭工程），約定工程總價為新台幣（下同）7,997,466元。
    雙方簽訂工程合約後，並由被上訴人交付如附表所示之定期
    存單六紙，金額合計800,000元予上訴人，作為履約保證金
    。而被上訴人已依約完工，經上訴人於81年1月間驗收合格
    ，但其竟積欠工程保留款、尾款及物價指數調整款計3,456,
    371元，拒不給付，又附表所示之履約保證金亦迄未返還，
    故求為命上訴人給付前開金額及自起訴狀繕本送達之翌日起
    加付法定遲延利息，並返還附表所示之定期存單六紙等情。
    原審就被上訴人之請求，為全部勝訴之判決，上訴人不服提
    起上訴，被上訴人對於上訴人之上訴則聲明：(一)上訴駁回。
    (二)發回前歷審訴訟費用由上訴人負擔。
二、上訴人則以：其雖未給付前開工程款，然被上訴人另承攬上
    訴人所有之「松山基隆路車行地下道」等項工程（下稱松山
    地下道工程），因違反契約義務，經上訴人依法解除契約，
    重行發包，所增加之費用達1,652,516,033元自得請求被上
    訴人賠償，並以之與上述工程款相抵銷。縱認不能為抵銷，
    惟因兩造就該工程款之請求權行使已附有條件，被上訴人未
    得訴外人中國農民銀行信義分行之同意，仍不得單獨對上訴
    人請求。又前開工程款其中400,000元本息及執行費1,420元
    ，業經被上訴人之債權人即訴外人大吉水電工程有限公司（
    下稱大吉公司）聲請假扣押，由法院對上訴人發執行命令，
    因而上訴人就該部分應受執行命令之拘束，不能為給付等語
    ，資為抗辯，並於本院聲明：(一)原判決廢棄，廢棄部分駁回
    被上訴人在第一審之訴。(二)第一、二審及發回前第三審訴訟
    費用由被上訴人負擔。
三、兩造不爭之事實：
    (一)兩造於77年6月16日簽訂工程合約，由被上訴人承攬上訴
      人所有之「石牌區區民活動中心新建工程」，約定工程總
      價為7,997,466元，付款方式為開工後每月15日及月終最
      後一日得申請估驗乙次，付給該期內完成工程價值95%之
      工程款；而尾款則於全部工程完成，經正式驗收合格後給
      付之。
    (二)依工程合約第4條第4款之約定，施工期間如物價發生變動
      時，應參照合約所附「估驗計價按物價指數增減率調整工
      程費計算方式」辦理。
    (三)被上訴人並於77年8月18日交付如附表所示之訴外人中國
      農民銀行信義分行定期存單六紙，金額共800,000元予上
      訴人，作為履約保證金。
    (四)被上訴人已依約完成系爭工程，並經上訴人驗收合格，於
      81年1月30日發給驗收證明書。
    (五)系爭工程第31次前估驗計價保留款285,652元，末期未計
      價款2,237,794元，及物價指數調整款932,925元，合計3,
      456,371元迄未給付，又如附表所示之履約保證金亦未返
      還被上訴人。
四、兩造爭執要旨：本件兩造爭執要旨雖立於上訴人抗辯被上訴
    人因另承攬松山地下道工程，無法如期完工，經上訴人解除
    契約後，重行發包，而重行發包增加之費用1,652,516,033
    元，應由被上訴人負損害賠償責任，上訴人亦得以之抵銷系
    爭工程款及履約保證金云云，是否有理由？惟上訴人已另抗
    辯系爭工程款非經中國農民銀行信義分行（下稱農銀）同意
    ，被上訴人不得單獨請求云云，則涉及被上訴人起訴，其原
    告當事人是否適格，如當事人適格，則其起訴應否經農銀之
    同意（附以農銀同意為條件），或應先經農銀同意撤銷上開
    同意之條件，始可單獨起訴等問題。查：
    1.所謂當事人適格，乃指就訴訟標的之特定權利或法律關係
      ，得為當事人而實施訴訟，具有受本案判決之資格。當事
      人是否適格，係就形式上認定為訴訟標的之法律關係，應
      在何特定當事人間予以解決，方屬適當而具有法律上之意
      義，與為訴訟標的之法律關係之存否，尚屬有間。
    2.查本件被上訴人與訴外人中國農民銀行信義分行於77年7
      月29日以77農義 (放)字第241號及77忠和工字第263號函
      共同函請上訴人同意本件系爭工程之工程計價款，於辦理
      工程估驗計價時，請同意由農銀暨被上訴人共同派員填寫
      憑單關係通知單及領款，有該函附卷可稽（見原審卷第32
      頁），該函於說明欄二，並詳載：本各項工程係向銀行辦
      理工程融資，因初期需要投入大量資金，又因無預付款，
      不得不向金融機構申請融資，銀行團為協助承商如期開工
      ，同意貸款，並以該工程每月計價款為還款財源，貸款銀
      行為確切控制還款來源，擬請貴處（指上訴人）於．．．
      「石牌區民活動中心新建工程」辦理計價填寫付款憑單關
      係通知單及領取支票時，．．．同意由中國農民銀行信義
      分行暨忠和營造工程有限公司共同派員以預留印鑑（如附
      件）以憑辦理，任何一方不得逕行單獨辦理，付款支票請
      抬頭限存入中國農民銀行「忠和營造工程有限公司活期存
      款39039-2號帳戶」以利資金控管等情，上訴人對被上訴
      人與農銀上開共同請求，並無反對之表示，換言之已默示
      同意被上訴人與農銀共同所為之上開請求。則被上訴人欲
      領取本件之工程款，自應與訴外人農銀一同具領，否則，
      上訴人應拒絕之，推而延之，上訴人起訴，亦須與農銀共
      同為之，始為適法。
    3.被上訴人雖以農銀並非本件工程合約之當事人，並非請求
      權之主體，更非請求權之行使附加限制，系爭工程款請求
      權屬於被上訴人所有，自無須會同農銀起訴之必要云云，
      惟查本件經向農銀函查結果，該行以系爭工程款需共同具
      名領款之緣由乃係由於被上訴人向上訴人承包多項工程，
      因需要投入大量資金，又無預付款，乃向銀行團辦理工程
      融資貸款以利進行工程建設，又該行為銀行團之主辦行，
      依據聯貸銀行會議決議，該行與被上訴人共同具名領款乃
      係放款條件之一云云，有農銀95年3月9日，農義字第0950
      2310037號函附卷可考（見本院卷(二)第74頁），依前開二
      函所示，被上訴人與農銀間之內部關係，乃係先有共識而
      合意成立向上訴人共同請求系爭工程之未付工程款，上訴
      人於77年間收受上開被上訴人與農銀共同具名之函後，既
      無反對之表示，自不得任意將款項給付被上訴人或農銀之
      任何一方，始可免生爭議。就此，迄本件起訴時止，被上
      訴人亦無爭執。則被上訴人欲提起本件訴訟，自應由被上
      訴人與農銀共同起訴，其當事人始為適格，彼等之間及與
      上訴人之間才不會引起其他之糾紛。準此，本件僅由被上
      訴人一人提起訴訟，其當事人適格顯有欠缺。
    4.另被上訴人雖抗辯前述77年之函說明第三約定：「如無本
      公司及中國農民銀行信義分行之聯名信函，上述工程計價
      方式請勿變更，直至工程全部完工驗收止。」則工程完工
      驗收後被上訴人即不受上開領款方式之拘束；云云，經查
      上開函釋說明第三之約定只限制工程之「計價」方式勿變
      更而已，並不包含「領款」方式，被上訴人過度解讀，擴
      張解釋，矧農銀95年3月9日之函仍主張應兩者共同具名始
      得向上訴人領款，益見「計價」方式之意義與「領款」方
      式並不相同，被上訴人此部分抗辯不足採。
    5.退而言之，縱認本件並非當事人適格之問題，亦屬條件未
      成就，按被上訴人於77年7月29日與農銀共同具名發函予
      上訴人，請求上訴人同意系爭工程款由彼等共同具名領款
      ，上訴人並未表示反對之意示，多年來均無異議，則顯已
      默示同意彼等請求。換言之，系爭工程款之領取方式，兩
      造及農銀多年來應早已意思表示合致，就兩造而言，已有
      使原先系爭工程契約簽定時之付（領）款方式約定產生變
      更，屬契約內容之部分變動，非經雙方再合意回復此項變
      動效果，依法乃不容被上訴人單方予以變更取消之，矧此
      項付（領）款方式變動之約定既有農銀參與於前，對農銀
      之權益乃有影響，如上訴人未獲農銀同意前，即違反上開
      三方面協議交付工程款予被上訴人，將必損害農銀之權益
      。故被上訴人縱欲單獨起訴（當事人適格），亦必先經農
      銀同意始可，亦即被上訴人應取得農銀同意由被上訴人單
      獨起訴請求之證明，表示同意解除上開函所示合意限制之
      條件，始符兩造及農銀於77年間依上開函件表示之意旨。
      是被上訴人違背之方所定之條件，既未與農銀一同向上訴
      人請求給付（起訴），符合約定之條件以使條件成就，亦
      未取得農銀之同意，而解除上開限制條件，即自然獨自起
      訴，於法亦有未合，不應准許。
    6.基上，本件原審起訴原告當事人不適格，縱認其當事人適
      格，其亦屬條件尚未成就（不符單獨得向上訴人請求給付
      之條件，權利保護之必要要件尚有欠缺），其訴為無理由
      ，自應予以駁回始為適法。
五、綜上所述，本件被上訴人依承攬關係，求為判命上訴人給付
    3,456,371元本息，原判決失察，遽予准許被上訴人之請求
    ，判決被上訴人勝訴，不無可議，上訴論旨，執以前詞，指
    摘原判決不當，聲明廢棄改判為有理由，爰將原判決廢棄改
    判。
六、本件事證已臻明確，兩造其餘之攻防方法，經審酌後，認與
    判決結果不生影響，無庸逐一論述，此敘明。
七、據上論結，本件上訴為有理由，依民事訴訟法第450條、第
    78條，判決如主文。
中    華    民    國    95    年    5     月     9     日
                  民事第四庭審判長法  官  張劍男
                                  法  官  游明仁
                                  法  官  郭松濤
正本係照原本作成。
如不服本判決，應於收受送達後20日內向本院提出上訴書狀，其
未表明上訴理由者，應於提出上訴後20日內向本院補提理由書狀
（均須按他造當事人之人數附繕本）上訴時應提出委任律師或具
有律師資格之人之委任狀；委任有律師資格者，另應附具律師資
格證書及釋明委任人與受任人有民事訴訟法第466條之一第一項
但書或第二項（詳附註）所定關係之釋明文書影本。
中    華    民    國    95    年    5     月    11    日
                                  書記官  方素珍
附註：
民事訴訟法第四百六十六條之一（第一項、第二項）：
對於第二審判決上訴，上訴人應委任律師為訴訟代理人。但上訴
人或其他法定代理人具有律師資格者，不在此限。
上訴人之配偶、三親等內之血親、二親等內之姻親，或上訴人為
法人、中央或地方機關時，其所屬專任人員具有律師資格並經法
院認為適當者，亦得為第三審訴訟代理人。
附表：
┌──────┬────┬─────┬──┬───────┬──┐
│銀行名稱    │存單號碼│存單金額  │利率│期       間   │備註│
│            │        │(新台幣)  │    │              │    │
├──────┼────┼─────┼──┼───────┼──┤
│中國農民銀行│FC176757│壹拾貳萬元│伍厘│36個月        │    │
│信義分行    │        │          │    │自77年8月17日 │    │
│            │        │          │    │至80年8月17日 │    │
├──────┼────┼─────┼──┼───────┼──┤
│            │FC176758│壹拾陸萬元│伍厘│36個月        │    │
│    "       │        │          │    │自77年8月17日 │    │
│            │        │          │    │至80年8月17日 │    │
├──────┼────┼─────┼──┼───────┼──┤
│            │FC176759│壹拾貳萬元│伍厘│36個月        │    │
│    "       │        │          │    │自77年8月17日 │    │
│            │        │          │    │至80年8月17日 │    │
├──────┼────┼─────┼──┼───────┼──┤
│            │FC176760│壹拾陸萬元│伍厘│36個月        │    │
│    "       │        │          │    │自77年8月17日 │    │
│            │        │          │    │至80年8月17日 │    │
├──────┼────┼─────┼──┼───────┼──┤
│            │FC176761│壹拾陸萬元│伍厘│36個月        │    │
│    "       │        │          │    │自77年8月17日 │    │
│            │        │          │    │至80年8月17日 │    │
├──────┼────┼─────┼──┼───────┼──┤
│            │FC176762│    捌萬元│伍厘│36個月        │    │
│    "       │        │          │    │自77年8月17日 │    │
│            │        │          │    │至80年8月17日 │    │
└──────┴────┴─────┴──┴───────┴──┘


司法院資訊處製作；財團法人民間司法改革基金會備份。
